臺灣高等法院民事判決
109年度上字第962號
上  訴  人  謝佳真  


訴訟代理人  鄭丹逢律師
            宋易達律師
被  上訴人  鄧鳳春  

訴訟代理人  張運弘律師
上列當事人間請求返還土地等事件，上訴人對於中華民國109年5
月26日臺灣新北地方法院109年度訴字第232號第一審判決提起上
訴，並為訴之追加，本院於110年2月3日言詞辯論終結，判決如
下：
    主      文
原判決關於駁回上訴人後開第二項之訴部分，及該部分假執行之
聲請，暨訴訟費用之裁判均廢棄。
被上訴人應將坐落桃園市○○區○○段○○○地號土地應有部分一○三六
八分之四一五移轉登記予上訴人。
其餘上訴及追加之訴均駁回。
第一、二審訴訟費用由被上訴人負擔；追加之訴訴訟費用由上訴
人負擔。
    事實及理由
一、上訴人主張：伊與胞姐即訴外人謝幸芳均為被上訴人及訴外
    人謝禎松之女，被上訴人與謝禎松於民國89年間離婚後，謝
    禎松要求被上訴人將2人婚姻關係存續期間所購買登記在被
    上訴人名下之桃園市○○區○○段000地號土地（重測前為桃園
    縣○○段00000地號土地，下稱系爭土地）贈與伊及謝幸芳，
    應有部分各83/324，並辦理移轉登記。嗣被上訴人於97年7
    月間向伊謊稱已有買方欲購買系爭土地，並將內容略以「本
    人同意所有坐落土地○○段000-3地號…過戶予母親鄧鳳春，並
    同意由母親全權處理買賣事宜，恐口說無憑，特具此同意書
    」之同意書（下稱系爭同意書）交付予伊簽名，即由伊委任
    被上訴人代為處理系爭土地買賣事宜，並將系爭土地應有部
    分83/324移轉登記予被上訴人。嗣伊發現系爭土地早於伊簽
    立系爭同意書前之96年12月12日，即遭被上訴人擅自以「買
    賣」為原因，將伊所有上開應有部分移轉登記予被上訴人，
    且被上訴人未曾代伊處理買賣事宜。又伊前於100年間向臺
    灣桃園地方法院（下稱桃園地院）起訴一部請求被上訴人返
    還系爭土地應有部分83/384（案號：100年度重訴字第402號
    ），並依民法第549條規定，於前案一審100年12月27日言詞
    辯論期日當庭主張終止兩造間本於系爭同意書之委任關係，
    前案業經本院106年度重上更㈠字第89號判決判命被上訴人應
    將系爭土地應有部分83/384返還予伊，被上訴人不服提起上
    訴後，經最高法院107年度台上字第1733號裁定駁回上訴確
    定（下合稱前案、前案判決），故本件應有爭點效之適用，
    而被上訴人迄未返還系爭土地其餘應有部分415/10368（計
    算式：83/324－83/384）等情，爰依民法第179條或第541條
    規定，擇一求為命被上訴人將系爭土地應有部分415/10368
    移轉登記予伊之判決。再者，伊已於100年12月27日終止兩
    造間之委任關係，被上訴人自斯時起應將伊所有之系爭土地
    應有部分83/324返還予伊，然被上訴人以系爭土地所有人自
    居，繼續保有所有權登記，拒絕將上開應有部分移轉登記予
    伊（按系爭土地應有部分83/384係於108年4月12日以前案判
    決移轉為原因，由被上訴人移轉登記予上訴人），被上訴人
    主觀上顯有持續占用系爭土地之意思，客觀上亦具事實上管
    領力，致伊無法行使占用系爭土地之權能，爰依民法第179
    條規定，求為命被上訴人就系爭土地應有部分415/10368及8
    3/384，依序給付伊如附表一及附表二所示相當於租金之不
    當得利；並於二審追加依民法第544條或第227條規定，擇一
    求為命上訴人如數賠償上開金額之判決等情。原審就本訴部
    分為上訴人敗訴之判決，上訴人提起上訴，聲明：㈠原判決
    廢棄。㈡被上訴人應將系爭土地應有部分415/10368移轉登記
    予上訴人。㈢被上訴人應給付上訴人新臺幣（下同）20萬4,4
    73元，及自起訴狀繕本送達翌日起至清償日止，按週年利率
    百分之5計算之利息；並自109年1月1日起至移轉登記系爭土
    地應有部分415/10368予上訴人之日止，按月給付上訴人3,0
    85元。㈣被上訴人應給付上訴人95萬6,873元，及自起訴狀繕
    本送達翌日起至清償日止，按週年利率百分之5計算之利息
    。㈤上開聲明之金錢請求部分，願供擔保請准宣告假執行。
    （又上訴人於本院主張被上訴人處理委任事務具有過失，追
    加依民法第544條受任人損害賠償或同法第227條不完全給付
    損害賠償之法律關係請求。經核其請求之基礎事實同一，依
    民事訴訟法第446條第1項但書、第255條第1項第2款規定，
    尚屬無礙，應予准許）
二、被上訴人則以：上訴人本件請求伊移轉系爭土地應有部分41
    5/10368，前案請求伊移轉應有部分83/384，上訴人於前案
    訴訟中未曾主張為「一部請求」，亦未聲明保留其餘部分之
    請求權，故本件已為前案判決之既判力所及，違反一事不再
    理原則，依民事訴訟法第249條第1項第7款規定，應予駁回
    。上訴人於前案及另案係主張於98年間4、5月間，始知悉系
    爭土地應有部分83/324遭伊於96年12月17日擅自移轉登記為
    伊名義，本件卻主張以97年7月14日簽署之系爭同意書承認
    伊無權處分之上開移轉登記行為，所主張請求權基礎事實前
    後矛盾，有違誠信原則，故無爭點效之適用。又系爭土地本
    屬伊所有，伊登記為系爭土地所有權人，非無法律上原因，
    且伊長年居住在國外，未實際占有使用系爭土地，亦未出租
    或因管理系爭土地而獲有利益，上訴人請求伊返還不當得利
    ，為無理由。況系爭土地為田地，位處偏遠，上訴人主張按
    申報地價年息百分之8計算不當得利，金額顯屬過高，且上
    訴人就超過5年之不當得利請求權，已因時效完成而消滅等
    語，資為抗辯。並答辯聲明：上訴及追加之訴均駁回。
三、兩造不爭執事項（見本院卷第97、98頁，並由本院依相關卷
    證為部分文字修正）：
　㈠系爭土地原為被上訴人與他人共有，被上訴人於90年4月11日
    以贈與為原因，各移轉登記系爭土地應有部分83/324予上訴
    人及謝幸芳。嗣於91年10月21日，上訴人及謝幸芳將上開應
    有部分設定最高限額抵押權2,000萬元予被上訴人。
  ㈡上訴人及謝幸芳之系爭土地應有部分各83/324，於96年12月1
    7日以買賣為原因，移轉登記予被上訴人。
  ㈢上訴人於97年7月14日簽立內容為：「本人同意所有座（坐）
    落土地○○段000-3地號…過戶予母親鄧鳳春，並同意由母親全
    權處理買賣事宜，恐口說無憑，特具此同意書。具同意書人
    ：謝佳真。」等語之系爭同意書，交付予被上訴人。
　  上開事實為兩造所不爭（見本院卷第97、98頁），並有系爭
    土地登記謄本、異動清冊、異動索引、系爭同意書等在卷可
    稽（見原審調字卷第25至39頁；本院卷第121至128頁），應
    堪信為真。
四、本院判斷：　
　㈠上訴人提起本件訴訟，是否重行起訴而違反一事不再理原則
    ？
　⒈按所謂一部請求，係指以在數量上為可分之金錢或其他代替
    物為給付目的之特定債權，債權人僅就其中之一部分為請求
    ，但就其餘部分不拋棄其權利者而言。於實體法上，債權人
    既得自由行使一部債權；在訴訟法上，即為可分之訴訟標的
    ，其既判力之客觀範圍自應以債權人於其訴所聲明者為限度
    。如雙方對於債權人之債權總額或債權人有否拋棄其餘部分
    權利之意思，尚有爭執，應探求債權所由生及債權人之真意
    ，而為判斷，不得拘泥於其所用之辭句，致與實情有所扞格
    。苟債權人確僅就債權之一部，訴請債務人給付，而未明確
    表示拋棄其餘部分之債權，縱在該一部請求之訴訟中未聲明
    保留其餘部分之請求權，仍不因此使該未請求部分之債權歸
    於消滅，最高法院97年度台上字第1340號判決意旨參照。
　⒉查被上訴人於90年4月11日以贈與為原因，將系爭土地應有部
    分83/324移轉登記予上訴人，此為兩造所不爭。參以上訴人
    在前案桃園地院100年度重訴字第402號損害賠償事件，於起
    訴時係主張：謝禎松為使女兒將來生活無虞，要求被告（即
    被上訴人）將系爭土地贈與女兒原告（即上訴人）及謝幸芳
    ，應有部分各為83/384，並辦妥移轉登記；原告於97年7月1
    4日簽署系爭同意書後，發現被告於96年12月間已將原告所
    有系爭土地應有部分移轉登記至被告名下，爰依民法第767
    條前段、第179條規定，訴請被告移轉應有部分83/384予原
    告等語（見前案一審卷第4至8頁）；且被上訴人主張上訴人
    於前案歷審程序中，未曾表明為一部請求，亦未聲明保留其
    餘部分之請求權等語（見本院卷第235頁），業經本院調閱
    前案歷審卷核閱無誤，可徵上訴人於前案並未「明示」拋棄
    其餘應有部分415/10368（計算式：83/324－83/384）之請求
    權。雖上訴人於前案中未曾表明為一部請求，亦未聲明保留
    其餘一部請求，然基於處分權主義及參酌上開最高法院判決
    意旨，上訴人於前案訴訟中所表明者係被上訴人於96年12月
    17日以買賣為原因，將原登記為上訴人所有之應有部分83/3
    24移轉登記為被上訴人名義，上訴人僅就其中應有部分83/3
    84訴請被上訴人為移轉登記，對於殘餘之請求既無明示拋棄
    之意思，則上訴人對前案一部請求之餘額（即415/10368）
    提起本件訴訟，尚未違反一事不再理原則。被上訴人抗辯：
    本件請求為前案判決之既判力所及，違反一事不再理原則，
    起訴不合法云云，洵不足採。
　㈡上訴人依民法第179條或第541條規定，請求被上訴人移轉系
    爭土地應有部分415/10368，有無理由？
  ⒈按學說上所謂之爭點效，係指法院於確定判決理由中，就訴
    訟標的以外當事人所主張之重要爭點，本於當事人辯論之結
    果已為判斷時，除有顯然違背法令，或當事人已提出新訴訟
    資料足以推翻原判斷之情形外，於同一當事人就與該重要爭
    點有關所提起之他訴訟，不得再為相反之主張，法院亦不得
    作相反之判斷，以符民事訴訟法上之誠信原則而言。是爭點
    效之適用，必須前後兩訴訟當事人同一，且前案就重要爭點
    之判斷非顯然違背法令，及當事人未提出新訴訟資料足以推
    翻原判斷等情形始足當之，最高法院99年度台上字第781號
    判決意旨可資參照。
　⒉上訴人主張伊已於100年12月27日前案一審言詞辯論期日，當
    庭主張終止兩造間基於系爭同意書成立之委任關係，請求被
    上訴人返還系爭土地應有部分415/10368等語，而前案本院1
    06年度重上更㈠字第89號判決係認定：⑴上訴人確有同意將其
    所有之系爭土地所有權移轉予被上訴人，並委任被上訴人處
    理系爭土地之出售事宜，兩造間存有委任契約；⑵被上訴人
    抗辯其於90年4月11日贈與系爭土地予上訴人，係附解除條
    件之贈與契約，後因解除條件成就，贈與契約失效，而將系
    爭土地移轉登記回自己名下，應屬無據；⑶上訴人主張其於1
    00年12月27日言詞辯論期日，依民法第549條第1項規定終止
    兩造間委任契約後，得依同法第179條後段規定，請求被上
    訴人將系爭土地返還予伊，為有理由等語，並經最高法院以
    107年度台上字第1733號裁定駁回兩造之上訴確定等情，有
    本院及最高法院上開裁判決書附卷可憑（見原審調字卷第41
    至54頁；本院卷第253、254頁）。又兩造於前案訴訟程序已
    同意將「上訴人主張其於97年7月14日簽立系爭同意書，係
    委任被上訴人代為處理系爭土地出售事宜，約定被上訴人於
    出售後需將買賣價金按上訴人之應有部分交付上訴人，有無
    理由？」、「上訴人主張其已終止兩造間之委任關係，得依
    民法委任契約關係及第179條之規定，請求被上訴人返還系
    爭土地，有無理由？」列為足以影響判決結果之重要爭點（
    見前案更一審卷第299頁），並於前案歷審訴訟程序中為充
    分之攻擊、防禦及舉證、辯論，經法院為實質上之審理而為
    上開理由之判斷，而本件與前案訴訟之當事人、訴訟標的及
    原因事實均屬相同，僅本件係就前案之應有部分餘額415/10
    368為請求，兩造復未提出新訴訟資料足以推翻上開確定判
    決之判斷，且上開確定判決判斷亦非顯然有違背法令情形，
    則兩造間就與上開重要爭點有關之本案訴訟，均不得再為相
    反之主張，本院亦不得為歧異之判斷。從而，上訴人主張終
    止兩造間本於系爭同意書成立之委任契約後，依民法不當得
    利法律關係，為前案應有部分餘額415/10368之移轉登記請
    求，應屬有據。
　⒊被上訴人雖辯稱：上訴人於前案及另案係主張於98年間4、5
    月間，始知悉系爭土地應有部分83/324遭伊於96年12月17日
    移轉登記為伊名義，本件卻主張以系爭同意書承認伊無權處
    分之上開移轉登記行為，所主張請求權基礎事實前後矛盾，
    有違誠信原則，故無爭點效理論之適用云云。惟查，上訴人
    於前案訴訟更審程序中已稱：被上訴人於96年間移轉系爭土
    地當下，並未經伊同意，兩造當時共同居住，伊的證件、印
    章及申辦所需資料遭被上訴人取走而私自做成移轉，故此行
    為是無權處分，伊於97年簽立系爭同意書時承認該無權處分
    等語（見前案更一卷第183頁），核與本件主張：伊於97年7
    月14日簽署系爭同意書後，已承認被上訴人於96年12月17日
    之移轉登記是有權處分之情（見本院卷第95頁）相符，即難
    認上訴人提起本件訴訟有何違反誠信原則情事。被上訴人此
    節抗辯，尚不足取。
　㈢上訴人依民法第179條、第544條或第227條規定，請求被上訴
    人給付如附表一、附表二所示之金額，有無理由？
  ⒈有關民法第179條之不當得利請求部分：　　
　　⑴按民事訴訟如係由原告主張權利者，應先由原告負舉證之
      責，若原告先不能舉證，以證實自己主張之事實為真實，
      則被告就其抗辯事實即令不能舉證，或其所舉證據尚有疵
      累，亦應駁回原告之請求，最高法院17年上字第917號判
      決意旨參照。又無權占有他人之土地，可能獲得相當於租
      金之利益，固為社會通常之觀念，然而該等利益之取得，
      係以「占有」之事實為前提。且依民法第940條、第941條
      分別規定：「對於物有事實上管領之力者，為占有人。」
      、「地上權人、農育權人、典權人、質權人、承租人、受
      寄人，或基於其他類似之法律關係，對於他人之物為占有
      者，該他人為間接占有人。」而所謂直接占有之「事實上
      管領力」，係以占有人必須與占有物之間，在場所上具有
      一定的結合關係，且上開結合必須持續相當一段時間以上
      ，始得認為占有人對於該標的物有事實上的管領力（參謝
      在全著，民法物權論(上），第476、477頁，新學林出版
      股份有限公司，109年9月修訂七版）。上訴人主張：伊於
      前案一審100年12月27日言詞辯論期日主張終止兩造間本
      於系爭同意書成立之委任契約後，被上訴人仍未將伊所有
      之系爭土地應有部分83/324移轉登記予伊，被上訴人主觀
      上有持續占用系爭土地之意思，客觀上亦具事實上管領力
      ，致伊無法行使占用系爭土地之權能，故應返還相當於租
      金之不當得利等語。惟查，被上訴人抗辯：系爭土地為田
      地，伊長年居住在國外，未實際占有使用系爭土地，亦未
      出租或因管理系爭土地而獲有利益等語，已否認占有系爭
      土地之行為，依上開說明，應由上訴人舉證被上訴人有「
      直接占有」或「間接占有」系爭土地之事實，始得請求被
      上訴人返還不當得利。
　　⑵本件被上訴人於前案及本件訴訟，雖拒絕移轉登記系爭土
      地應有部分83/384及415/10368予上訴人，然此為其訴訟
      上攻擊防禦權之行使，尚難憑被上訴人於前案及本件訴訟
      中登記為上開應有部分之共有人，遽認被上訴人與系爭土
      地在場所上具有結合關係而有占有之事實，此觀上訴人就
      系爭土地應有部分83/384，已於108年4月12日以前案判決
      移轉為原因，登記為系爭土地共有人（見本院卷第110頁
      ）後，仍主張其無法占有使用系爭土地即明。上訴人既未
      舉證證明被上訴人有「直接占有」系爭土地，或以設定地
      上權、農育權、典權、質權、出租、寄託，或基於其他類
      似之法律關係「間接占有」系爭土地之行為，其請求被上
      訴人返還占有系爭土地應有部分83/324所獲相當於租金之
      不當得利，即屬無據。
　⒉有關民法第544條、第227條之損害賠償請求部分：
　　按「受任人因處理委任事務有過失，或因逾越權限之行為所
    生之損害，對於委任人應負賠償之責。」、「因可歸責於債
    務人之事由，致為不完全給付者，債權人得依關於給付遲延
    或給付不能之規定行使其權利。因不完全給付而生前項以外
    之損害者，債權人並得請求賠償。」，民法第544條、第227
    條分別定有明文。上訴人固主張：伊於100年12月27日終止
    兩造間本於系爭同意書成立之委任契約後，被上訴人未返還
    系爭土地應有部分83/384，被上訴人處理委任事務有過失，
    造成伊無法占有系爭土地，自應賠償伊相當於系爭土地租金
    之損害等語（見本院卷第235頁）。然按「各共有人按其應
    有部分，對於共有物之全部雖有使用收益之權。惟共有人對
    共有物之特定部分使用收益，仍須徵得他共有人全體之同意
    ，非謂共有人得對共有物之全部或任何一部有自由使用收益
    之權利。如共有人不顧他共有人之利益，而就共有物之全部
    或一部任意使用收益，即屬侵害他共有人之權利。」、「民
    法第818條所謂各共有人按其應有部分，對於共有物之全部
    ，有使用收益之權者，係指分別共有人所得行使權利之比例
    ，非指共有物之特定部分而言，各共有人間如何按其權利之
    比例使用收益共有物，應依慣例或由共有人間之協議定之。
    」，最高法院62年台上字第1803號、69年度台上字第1896號
    判決意旨參照，可知共有人對於共有物全部或特定部分，非
    依慣例或共有人間之分管契約，不得擅自使用收益。本件被
    上訴人於上訴人終止兩造本於系爭同意書成立之委任關係後
    ，雖未將其於委任關係中所取得系爭土地應有部分83/384返
    還予上訴人，而有違反委任契約情事，然依上開說明，上訴
    人縱然登記為系爭土地之共有人，尚非當然得占有使用系爭
    土地之全部或特定部分，況被上訴人亦否認有何占用系爭土
    地之事實，即難認被上訴人之債務不履行行為與上訴人無法
    占有系爭土地之間具有相當因果關係，則上訴人以委任契約
    終止後，被上訴人拒絕返還系爭土地應有部分83/324為由，
    請求被上訴人賠償上訴人無法占有系爭土地之損害，自不足
    取。
五、綜上所述，上訴人依民法第179條規定，請求被上訴人將系
    爭土地應有部分415/10368移轉登記予伊，為有理由，應予
    准許；其餘依民法第179條，及於本院追加依同法第544條或
    第227條規定，請求被上訴人就系爭土地應有部分415/10368
    及83/384，依序給付如附表一及附表二所示相當於租金之不
    當得利或損害賠償，均無理由，應予駁回。原審就上開應准
    許部分，為上訴人敗訴之判決，尚有未洽，上訴意旨指摘原
    判決此部分不當，求予廢棄改判，為有理由，爰由本院廢棄
    改判如主文第二項所示。至於上開不應准許部分，原審為上
    訴人敗訴之判決，並駁回其假執行之聲請，經核並無不合，
    上訴意旨指摘原判決此部分不當，求予廢棄改判，為無理由
    ，應駁回其上訴，另其追加之訴亦應併予駁回。。
六、本件事證已臻明確，兩造其餘之攻擊或防禦方法及所用之證
    據，經本院斟酌後，認為均不足以影響本判決之結果，爰不
    逐一論列。又上訴人依民法第541條受任人移轉權利之義務
    之法律關係請求，既與民法第179條不當得利之請求係屬選
    擇合併，請求法院擇一為勝訴判決，本院既已依不當得利請
    求權判決上訴人勝訴在案，自無庸再就民法第541條之訴訟
    標的為裁判，附此敘明。
七、據上論結，本件上訴為一部有理由、一部無理由，追加之訴
    為無理由，依民事訴訟法第450條、第449條第1項、第79條
    ，判決如主文。
中　　華　　民　　國　　110 　年　　2 　　月　　24　　日
                  民事第十六庭  
                        審判長法  官  朱耀平
                              法  官  呂明坤
                              法  官  羅立德
正本係照原本作成。
如不服本判決，應於收受送達後20日內向本院提出上訴書狀，其
未表明上訴理由者，應於提出上訴後20日內向本院補提理由書狀
（均須按他造當事人之人數附繕本）上訴時應提出委任律師或具
有律師資格之人之委任狀；委任有律師資格者，另應附具律師資
格證書及釋明委任人與受任人有民事訴訟法第466 條之1第1項但
書或第2項所定關係之釋明文書影本。如委任律師提起上訴者，
應一併繳納上訴審裁判費。
中　　華　　民　　國　　110 　年　　2 　　月　　26　　日
　　　　　　　　　    　　　　書記官  顧哲瑜　　　　　　　　　　　　　　　
附表一（應有部分415/10368)：
計算式：土地面積×申報地價×應有部分×8%×占用日數比例      編號  請求期間 申報地價（每平方公尺）  日數 應有部分比例   請求金額 1 103年3月5 日至同年12月31日 800元 302日 415/10368 2萬5,528元  12043.76㎡×800元×415/10368×8%×302日÷365日＝25,528元     2 104年度 800元 365日 415/10368 3萬0,853元  12043.76㎡×800元×415/10368×8%＝30,853元     3 105年度 960元 365日 415/10368 3萬7,023元  12043.76㎡×960元×415/10368×8%＝37,023元     4 106年度 960元 365日 415/10368 3萬7,023元  12043.76㎡×960元×415/10368×8%＝37,023元     5 107年度 960元 365日 415/10368 3萬7,023元  12043.76㎡×960元×415/10368×8%＝37,023元     6 108年度 960元 102日 415/10368 3萬7,023元  12043.76㎡× 960元×415/10368×8%＝37,023元     1至6合計20萬4,473元      7 109年度 960元  415/10368 按月給付3,085元  12043.76㎡×960元×415/10368×8%÷12月＝3,085元     
附表二（應有部分83/384）：
計算式：土地面積×申報地價×持分比例×8%×占用日數比例      編號  請求期間 申報地價（每平方公尺） 日數 應有部分 比例   請求金額 1 103年3月5 日至同年12月31日 800元 302日 83/384 13萬7,849元  12043.76㎡×800元×83/384×8%×302日÷365日＝137,849元     2 104年度 800元 365日 83/384 16萬3,376元  12043.76㎡×800元×83/384×8%＝166,605元     3 105年度 960元 365日 83/384 19萬9,926元  12043.76㎡×960元×83/384×8%＝199,926元     4 106年度 960元 365日 83/384 19萬9,926元  12043.76㎡×960元×83/384×8%＝199,926元     5 107年度 960元 365日 83/384 19萬9,926元  12043.76㎡×960元×83/384× 8%＝199,926元     6 108年度 960元 102日 83/384 5萬5,870元  12043.76㎡×960元×83/384×8%×102日/365日＝55,870元     1至6合計95萬6,873元      7 109年度 960元  415/10368 按月給付3,085元  12043.76㎡×960元×415/10368×8%÷12月＝3,085元